ACORDAO-COMPLETO-2426947

ACÓRDÃO 8381/2021 ATA 21/2021 - SEGUNDA CÂMARA

VISTOS, relatados e discutidos estes autos de Embargos de Declaração interpostos por José Maria Bessa de Oliveira e Joelson Martins Barrozo contra o Acórdão 6880/2020-TCU-Segunda Câmara;
ACORDAM os ministros do Tribunal de Contas da União, reunidos em sessão da Segunda Câmara, diante das razões expostas pelo relator, com fulcro nos arts. 32, inciso II, e 34 da Lei 8.443/1992, c/c os arts. 277, inciso III, e 287 do Regimento Interno/TCU, em:
9.1. conhecer dos Embargos de Declaração opostos por José Maria Bessa de Oliveira para, no mérito, dar-lhe provimento parcial, suprindo a omissão aventada, nos termos do Voto que acompanha a presente deliberação, mantendo inalterado o Acórdão recorrido;
9.2. conhecer dos Embargos de Declaração opostos por Joelson Martins Barrozo para, no mérito, rejeitá-los;
9.3. dar ciência da presente decisão aos embargantes.

Embargos de Declaração interpostos por Joelson Martins Barrozo (peça 135) e José Maria Bessa de Oliveira (peça 128) contra o Acórdão 6.880/2020  TCU  2ª Câmara, o qual deu provimento parcial a Recursos de Reconsideração manejados pelos mesmos recorrentes contra o Acórdão 10.347/2017  TCU  2ª Câmara (rel. min. Ana Arraes), este último julgando irregulares as contas dos recorrentes, imputando-lhes débito e multa do art. 57 da Lei Orgânica do TCU.

Segunda Câmara

Município de Porto Grande - AP.

3. Interessados/Responsáveis/Recorrentes:
3.1. Interessado: Fundação Nacional de Saúde (26.989.350/0001-16).
3.2. Responsáveis: IBR Construtora Ltda. - EPP (06.272.107/0001-75); Joelson Martins Barrozo (XXX.710.552-XX); José Maria Bessa de Oliveira (XXX.632.802-XX).
3.3. Recorrentes: José Maria Bessa de Oliveira (XXX.632.802-XX); Joelson Martins Barrozo (XXX.710.552-XX).

13.1. Ministros presentes: Bruno Dantas (Presidente), Augusto Nardes, Aroldo Cedraz (Relator) e Raimundo Carreiro.
13.2. Ministro-Substituto presente: Marcos Bemquerer Costa.

ACORDAO-COMPLETO-2577279

Acórdão de Relação 1840/2023 - Segunda Câmara

Acórdão de Relação

AROLDO CEDRAZ

Ministro Aroldo Cedraz.

Cuidam os autos de Embargos de Declaração interpostos por Joelson Martins Barrozo (peça 135) e José Maria Bessa de Oliveira (peça 128) contra o Acórdão 6880/2020-TCU-Segunda Câmara, o qual deu provimento parcial a Recursos de Reconsideração manejados pelos mesmos recorrentes contra o Acórdão 10347/2017-TCU-Segunda Câmara (rel. min. Ana Arraes) , este último julgando irregulares as contas dos recorrentes, imputando-lhes débito e multa do art. 57 da Lei Orgânica do TCU.
2.	Nesta oportunidade, José Maria Bessa de Oliveira alega que a decisão ora recorrida:
	a) apresenta a omissão de não ter examinado "Termo de Recebimento Definitivo da Obra" (peça 66, p. 22) pelo prefeito sucessor:
"O supramencionado documento foi anexado aos autos na fase recursal, no entanto, não houve manifestação expressa do acórdão sobre o mesmo, ocorrendo assim em omissão.
A manifestação se faz necessária pelos seguintes fundamentos; 1) conforme mencionado, a unidade técnica (peça 16) responsabilizou o embargante por ter recebido a obra com deficiências, o que teria inviabilizado o seu funcionamento; 2) a culpabilidade atribuída foi de que o embargante tinha conhecimento de que não poderia receber a obra enquanto as mesmas apresentassem deficiências.
Ora, como mencionado, a obra foi recebida pelo sucessor do embargante, que foi o responsável também por apresentar a prestação de contas, já que a vigência do convênio se encerrou em seu mandato.
Ao aceitar a obra, atestando sua completa e perfeita execução, o sucessor do recorrente assumiu para si a responsabilidade por eventuais defeitos de sua conclusão, afastando a responsabilidade do embargante."
	b) apresenta contradição, pois, "ao negar validade aos documentos apresentados pelo recorrente e ao mesmo tempo informar que ele poderia ter acesso aos documentos a qualquer tempo já que, no período em que ficou afastado não tinha acesso aos documentos, porquanto, como mencionado nos recursos apresentados, a gestão do município ficou, no período de 2013-2016, a cargo de seu sucessor e inimigo político".
3.	Ao fim de seu expediente recursal, José Maria Bessa de Oliveira requer "o recebimento do presente recurso para dar-lhe provimento, manifestando-se sobre os pontos levantados, motivando e fundamentando a decisão, para ao final julgar regulares com ressalvas as contas do embargante, afastando qualquer responsabilidade de débito sobre o mesmo".
4.	Por sua vez, Joelson Martins Barrozo alega, preliminarmente, que não "caberia a responsabilização dos atos licitados a outra pessoa que não sejam as partes. Embora o Edital não seja lei, mais[sic] o contrato cria lei entre as partes (PACTA SUN SERVANDA) ".
5.	Avança argumentando que "os embargos referem-se a obscuridade ou omissão, referente a peça processual do Acórdão 10347/2017-TCU-Segunda Câmara, referente a chamada do Sr. Joelson Martins Barrozo, através do parecer do TCU, para responder solidariamente e do Acórdão 6880/2020-TCU-Segunda Câmara, pois não houve a exclusão do Fiscal, dando continuidade a cobrança".
6.	Aduz o segundo embargante que:
	a) os " (...) relatórios constantes nos autos do processo se divergem";
	b) "todas as medições feitas pelo Sr. Joelson, para que pudessem ser pagas, precisavam ser confirmadas pela Secretário e Prefeito do Município, deste modo, pergunta-se, porque não aparece a figura da Secretário, como solidário, também nos pagamentos, e porque não aparece a figura do Engenheiro que fez a medição que aponta o débito (...) ";
	c) não se pode "concluir que não houve a conclusão da obra, se não houve conferência em sua totalidade", em virtude da falta de encaminhamento dos cadastros dos serviços de Adutora, Rede de Distribuição e Ligações Domiciliares, apontada pela Funasa;
	d) em contraponto ao percentual inicialmente relatado de 90% de atendimento da população, na "segunda diligência solicitada pela Prefeitura Municipal de Porto Grande os técnicos da CAESA percorreram todo o percurso da rede de distribuição chegando a percentuais da rede superiores aos previstos em projeto (peça 107, p. 8) (...) ".
7.	Joelson Martins Barrozo argumenta ainda que " (...) é hipossuficiente em relação à Prefeitura de Porto Grande, deste modo não poderá assumir um pagamento igual aos demais. Ainda era somente um servidor de contrato Administrativo, devendo a responsabilidade ser assumida pela Prefeitura, isso se, realmente restar comprovado o débito, que até a presente data, não há certeza." e que a prestação de "Contas não é função do Fiscal da obra e sim do Gestor da prefeitura de Porto Grande".
8.	A defesa pleiteia, por fim, o recebimento dos aclaratórios, " (...) procedendo-se à exclusão do nome do Sr. JOELSON MARTINS BARROZO, ou em caso de condenação, que condene as partes do contrato de licitação, juntamente com o Secretário que atestou os boletins de medição e o engenheiro anterior que fez a medição da captação subterrânea".
	É o Relatório.

8.1. Vânia Maria Macedo Fontoura (3.673/OAB-AP) e outros, representando Joelson Martins Barrozo.  
8.2. Luis Gustavo Motta Severo da Silva (34248/OAB-DF) e outros, representando José Maria Bessa de Oliveira.

Subprocurador-Geral Lucas Rocha Furtado.

TOMADA DE CONTAS ESPECIAL. CONVÊNIO. SISTEMA DE ABASTECIMENTO DE ÁGUA. EXECUÇÃO PARCIAL. DÉBITO. CONTAS IRREGULARES. MULTA. RECURSO DE RECONSIDERAÇÃO. REDUÇÃO DO DÉBITO E MULTA. EMBARGOS DE DECLARAÇÃO. CONHECIMENTO. PROVIMENTO PARCIAL DOS EMBARGOS DE UM RECORRENTE E REJEIÇÃO EM RELAÇÃO AO OUTRO. OMISSÃO SUPRIDA. MANUTENÇÃO DA DELIBERAÇÃO RECORRIDA. CIÊNCIA.

TOMADA DE CONTAS ESPECIAL (TCE)

Secretaria de Recursos (Serur); Secretaria de Controle Externo de Tomada de Contas Especial (SecexTCE).

Cuidam estes autos de Embargos de Declaração opostos por José Maria Bessa de Oliveira e Joelson Martins Barrozo contra o Acórdão 6880/2020-TCU-Segunda Câmara, o qual deu provimento parcial a Recursos de Reconsideração manejados pelos mesmos recorrentes contra o Acórdão 10347/2017-TCU-Segunda Câmara (rel. min. Ana Arraes) , este último julgando irregulares as contas dos recorrentes, imputando-lhes débito e multa do art. 57 da Lei Orgânica do TCU.
2.	Preliminarmente, conheço dos presentes Embargos de Declaração, eis que adimplidos os requisitos aplicáveis à espécie, de conformidade com os arts. 32, inciso II, e 34, da Lei 8.443/1992.
3.	José Maria Bessa de Oliveira alega que a deliberação foi omissa por não ter examinado "Termo de Recebimento Definitivo da Obra", assinado pelo prefeito sucessor, o que atrairia a responsabilidade daquele agente que o sucedeu, ao passo que o eximiria de responsabilidade. Defende ainda que referida decisão foi contraditória, pois, "ao negar validade aos documentos apresentados pelo recorrente e ao mesmo tempo informar que ele poderia ter acesso aos documentos a qualquer tempo já que, no período em que ficou afastado não tinha acesso aos documentos, porquanto, como mencionado nos recursos apresentados, a gestão do município ficou, no período de 2013-2016, a cargo de seu sucessor e inimigo político".
4.	O segundo embargante alega, em síntese, obscuridades ou omissões da decisão recorrida, abordando questões afetas: ao equívoco de sua responsabilização como fiscal do contrato, à sua hipossuficiência, à divergência entre relatórios constantes dos autos, necessidade de responsabilização do Secretário Municipal, impossibilidade de conclusão pela inexecução da obra em virtude da falta do encaminhamento de cadastros dos serviços de Adutora, Rede de Distribuição e Ligações Domiciliares.
5.	Em relação ao primeiro recorrente, penso que deve ser suprida a alegada omissão, já que, de fato, a decisão combatida não fez menção ao referido "Termo de Recebimento Definitivo da Obra" pelo prefeito sucessor em 2013, que, na visão do recorrente, o eximiria de responsabilidade.
6.	A assinatura de um termo de recebimento da obra pelo prefeito sucessor, ainda que seja considerado um documento presumidamente válido e tenha se autointitulado como "definitivo", não pode se revestir da definitividade que lhe quer conferir o recorrente, nem mesmo servir de justificativa para transferir a sua responsabilidade para o prefeito que lhe sucedeu.
7.	Deve se dar primazia à essência (execução do objeto) em relação à forma. Tendo a Funasa constatado in loco a inexecução parcial da obra, ainda que em data posterior à assinatura do retromencionado termo, está comprometida a regularidade da execução dos recursos federais integralmente repassados na gestão de José Maria Bessa de Oliveira.
8.	Aliás, diferente do precedente trazido pelo recorrente (Acórdão 2179/2018-TCU-Primeira Câmara. rel. min. Walton Alencar) , os recursos federais do ajuste em questão (Convênio 808/2007) foram integralmente repassados e executados na gestão de José Maria Bessa de Oliveira, conforme consta do Relatório de Pagamentos Efetuados da Prestação de Contas (peça 4, p. 6-7) . Nessas circunstâncias, afasta-se a responsabilidade do prefeito sucessor, segundo a jurisprudência desta Corte, a exemplo dos Acórdão 1131/2010-TCU-Primeira Câmara (rel. min. Valmir Campelo) , 2.093/2010 - 2ª Câmara (rel. min. subst. André Luís de Carvalho) e 6.402/2015 - 2ª Câmara (rel. min. Ana Arraes) .
9.	Ainda que fosse possível, apenas a título de argumentação, a possibilidade de responsabilizar solidariamente o prefeito sucessor neste caso, a ausência de citação de outros responsáveis solidários pelo dano ao erário não obsta o andamento regular do processo de Tomada de Contas Especial, tendo em vista que o instituto da solidariedade passiva constitui benefício exclusivo do credor (Acórdão 2334/2020-TCU-Segunda Câmara, rel. min. Benjamin Zymler e 3.400/2013 - 2ª Câmara, de minha relatoria) .
10.	Considero, portanto, suprida a omissão aventada por José Maria Bessa de Oliveira, e dessa forma perde o objeto a contradição suscitada acerca da negação de validade do documento apresentado, cujo valor, como tratei nos itens precedentes, não tem o condão de afastar a responsabilidade do ex-prefeito.
11.	Em relação ao segundo recorrente, seus embargos trazem questões tais como: responsabilização por "atos licitados" - pelos quais não deveria responder o fiscal do contrato -, hipossuficiência do recorrente, divergência entre os relatórios constantes dos autos, necessidade de responsabilização do Secretário Municipal, impossibilidade de conclusão pela inexecução da obra em virtude da falta do encaminhamento de cadastros dos serviços de Adutora, Rede de Distribuição e Ligações Domiciliares.
12.	Esses argumentos, na verdade, visam à rediscussão do mérito e não à correção de omissões, contradições ou obscuridades dentro da deliberação recorrida, para o que não se prestam os Embargos de declaração (Acórdão 10919/2016-TCU-Segunda Câmara, rel. min. subst. Marcos Bemquerer, Acórdão 2635/2015-TCU-Plenário, rel. min. Bruno Dantas e Acórdão 13960/2019-TCU-Primeira Câmara, rel. min. Benjamin Zymler) . Ademais, nos termos dos precedentes mencionados, a contradição apontada deve estar contida dentro dos termos do inteiro teor da deliberação atacada e não há omissão quando a matéria é analisada na instrução da unidade técnica que consta do relatório e que integra as razões de decidir da deliberação.
13.	De todo modo, ressalto que as divergências entre os relatórios da Funasa foram abordadas no voto condutor da deliberação recorrida, tendo desfecho favorável aos responsáveis:
"14. Em relação à discrepância de valores consignados nos relatórios de visita técnica da Funasa e nos boletins de medição, reafirma-se que a Exma. Relatora a quo, a fim de dar transparência e precisão ao cálculo, considerou para fins de percentual de execução os relatórios da Funasa, conquanto tenha considerado o montante pago em cada item em função daquele informado pelos recorrentes como pagos à empresa contratada.
15. O recorrente Joelson Martins Barrozo tenta demonstrar que houve incongruência na fiscalização da Funasa. No entanto, se a apuração dos controles interno e externo se pautasse unicamente pela informação prestada pelo convenente o ajuste teria sido plenamente executado, pois essa é a informação que consta dos boletins de medição preenchidos pelos fiscais, realidade que não foi encontrada pelos técnicos da Funasa em 2014 no terreno (peça 66, p. 12-19) .
16. Entretanto, ao examinar a evolução dos percentuais de medição da Funasa ao longo do tempo, percebe-se uma incongruência em relação aos percentuais de execução dos itens relativos à captação subterrânea tubular e à adutora de água bruta no sistema de abastecimento de Vila Nova. Na segunda vistoria, eles foram de 100% (peça 1, p. 175) , incompatíveis, portanto, com os percentuais finais de, respectivamente, 90% e 76% de execução (peça 1, p. 397) .
17. Nesse caso, em homenagem ao princípio de que o débito deve ser quantificado de maneira líquida e certa e considerando que, para esses itens, não há especificação precisa dos motivos que conduziram à glosa daqueles percentuais, acompanho a Serur no sentido de considerar que a execução desses itens foi totalmente atingida, devendo ser abatido do dano apurado o valor histórico de R$ 10.951,33."
14.	Se a contradição apontada diz respeito às opiniões divergentes presentes nas manifestações dentro da Unidade Técnica ou mesmo em relação ao MPTCU, o tema foi igualmente tratado no voto condutor do acórdão combatido:
"18. A respeito da emissão de pareceres conflitantes com a decisão final recorrida, importante repisar que, a teor da vasta jurisprudência do TCU, os seus Ministros, a fim de formar o juízo de valor para o julgamento de contas, não se vinculam às análises técnicas e aos pareceres do MPTCU."
15.	Por fim, ainda em relação às alegações do segundo recorrente, cabe salientar que a responsabilidade do fiscal de contrato é questão comezinha e recorrente na jurisprudência desta Corte, razão pela qual deixo de mencionar precedentes em relação ao tema. Mesmo diante da ausência de designação formal, ressalto que a prática de atos concernentes à função de fiscal de contrato, como o atesto de notas fiscais, não obsta a responsabilização do agente perante o TCU (Acórdão 12489/2019-TCU-Segunda Câmara, de minha relatoria) .
16.	Feitas essas considerações, nego provimento aos embargos manejados por Joelson Martins Barrozo e, em relação aos embargos interpostos por José Maria Bessa de Oliveira, devem ser parcialmente providos para sanar a omissão apontada, sem alteração, no entanto, do Acórdão 6880/2020-TCU-Segunda Câmara.
	Ante o exposto, VOTO para que seja adotada a deliberação que ora submeto a este Colegiado.
TCU, Sala das Sessões, em 22 de junho de 2021.
AROLDO CEDRAZ
Relator